【裁判字號】    98,消債更,805
【裁判日期】    980609
【裁判案由】    聲請更生程序
【裁判全文】
臺灣高雄地方法院民事裁定           98年度消債更字第805號
聲  請  人
即  債務人  甲○○
上列當事人因消費者債務清理事件聲請更生，本院裁定如下：
    主  文
聲請駁回。
聲請費用由聲請人負擔。
    理  由
一、本件聲請意旨略以：聲請人即債務人（以下簡稱聲請人）現
    積欠台新國際商業銀行股份有限公司（以下簡稱台新銀行）
    等金融機構債權人共計新臺幣（下同）2,919,000 元，於消
    費者債務清理條例施行後，曾依規定向最大債權人即台新銀
    行聲請債務共同協商，惟台新銀行認聲請人未能接受顯足以
    負擔之還款方案而雙方協商不成立。聲請人目前任職於海軍
    ，每月可得薪資為46,683元，惟聲請人每月除負擔自己生活
    費用22,990元（含餐費4,500 元、電話費1,200 元、交通費
    5,000 元、燃料稅及牌照稅994 元、其他雜支800 元、車貸
    10,496元）外，因父親負債近千萬元，聲請人每月尚須支付
    父親費用15,000元供其生活及償債，所餘有限，實無力償還
    因高利率循環而累積之債務，而有不能清償債務之情事。為
    此，爰依法聲請准予裁定更生等語。
二、按「為使負債務之消費者得依本條例所定程序清理其債務，
    以調整其與債權人及其他利害關係人之權利義務關係，保障
    債權人之公平受償，謀求消費者經濟生活之更生及社會經濟
    之健全發展，特制定本條例。」、「債務人不能清償債務或
    有不能清償之虞者，得依本條例所定更生或清算程序，清理
    其債務」，消費者債務清理條例第3 條定有明文。是消費者
    債務清理條例之立法，其中心思想乃認陷於經濟上困境之消
    費者若任其於惡性循環之債務窘境中自生自滅，其將衍生嚴
    重之社會問題，致難以維持安定之社會經濟秩序，故有予之
    分別情形依更生或清算之程序清理其債務之必要，藉以妥適
    調整其與各相關債權人等間之權利義務關係，以謀求消費者
    經濟生活之更生機會，從而健全社會經濟發展。惟私法上之
    債之關係，係以當事人間之信賴關係為基礎，為社會經濟組
    織之重要支柱。當事人於以法律行為追求自己之利益之際，
    亦應顧及對方之利益，並考量債權債務在社會上之作用，本
    於誠實及信用之原則，行使其債權及履行其債務。故債務人
    之消費者欲以上開條例為其所負義務之調整者，自應本於誠
    信原則之本旨，僅在其不能清償債務或有不能清償之虞而使
    其陷於經濟上之困境時始得准許之，以避免其藉此善意之立
    法而惡意圖謀減免債務，致使社會陷於道德之危險，並因此
    使信用緊縮而造成社會經濟之動盪。又聲請更生或清算不合
    程式或不備其他要件者，法院應以裁定駁回之，但其情形可
    以補正者，法院應定期間先命補正，消費者債務清理條例第
    8 條亦有明定。
三、經查：
(一)聲請人截至98年4 月21日止積欠台新銀行等金融機構債權人
    共計2,919,000 元，於消費者債務清理條例施行後，曾向最
    大債權金融機構即台新銀行請求共同協商債務清償方案，惟
    雙方協商不成立等情，有聲請人提出之債權人清冊、財團法
    人金融聯合徵信中心當事人綜合信用報告、前置協商不成立
    通知書在卷可稽（本院卷第15頁、第145 頁至第147 頁），
    堪信為真。本件聲請人已踐行前置協商程序，符合聲請更生
    之程序要件，惟依前揭條文規定及說明意旨，聲請人就上開
    債務須有不能清償債務或有不能清償之虞，且此情形業使其
    陷於經濟上之困境時，法院始應准之進行更生程序，合先敘
    明。
(二)查聲請人目前任職於海軍，97年度所得總額為754,953 元，
    算每月平均收入為62,913元（元以下4 捨5 入），有國軍中
    壢財務組98年6 月3 日中財中壢字第0980001113號函在卷可
    按（見本院卷第152 頁至第153 頁）。又聲請人目前雖遭法
    院強制執行扣款故實際領得薪資較少，惟因債務人之財產乃
    為全體債權人之擔保，故於計算債務人之清償能力時，應以
    其收入扣除一般必要性支出後，是否尚有餘力清償全部債務
    而斷，是本件仍應以聲請人每月應領薪資62,913元評估其還
    款能力。
(三)聲請人雖將車貸10,496元列為每月必要支出，惟汽車貸款係
    屬聲請人之債務，因債務人之財產為全體債權人之總擔保，
    並無優先清償此特定債務使其他債務劣後清償之理，即不得
    列為聲請人每月必要支出項目，扣除此部分費用，聲請人所
    陳個人每月生活費用支出為12,494元。又按消費者債務清理
    條例之立法目的，係為使不幸陷入經濟困境之人得以清理債
    務、重建生活，並在清理過程中能保有符合人性尊嚴之最低
    基本生活，而非維持債務人過去慣常之寬裕生活，是於評估
    債務人之還款能力時，並非由聲請人任意主張其基本生活費
    用之數額，否則將造成揮霍無度以致清償能力降低，反而易
    使更生程式無從進行，亦對債權人之債權保障不公，參酌內
    政部所公告之98年度高雄縣最低生活費用為每人每月9,829
    元，此係按照政府公佈最近1 年平均每人消費支出之60% 訂
    定，已可涵括足以維持人格尊嚴之生存必要費用在內，是本
    院認聲請人個人每月必要生活費用應以上開數額計算，始符
    公允，聲請人既已背負鉅額債務而謂有不能清償之虞，即須
    以較低之標準生活而樽節開銷用以償債始符誠信，自不得以
    無負債人員之一般生活標準以上而同為要求計算生活費，是
    以聲請人所陳上開個人每月支出扣除車貸後為12,494元，仍
    屬過高，無足採憑。此外，聲請人陳報其父親薛芳昌負債
    9,759,000 元，故其每月給付父親扶養費15,000元，供其父
    親生活及償債之用，固提出薛芳昌出具之扶養費收訖證明書
    及薛芳昌之當事人綜合信用報告為憑（見本院卷第85頁至第
    86頁），惟聲請人並無代父還債之義務，且薛芳昌名下土地
    、田賦價值共計10,601,029元，變價後足供償還所欠債務，
    尚且餘有842,029 元之積極財產，又薛芳昌96年度收入高達
    366,000 元，有財政部臺灣省北區國稅局96年度綜合所得稅
    各類所得資料清單，應可供應自己生活所需無虞，顯不符合
    不能維持生活之受扶養要件，則聲請人陳稱每月支付其父親
    15,000元，即不能列為其必要支出。準此，聲請人每月必要
    支出，應僅為其個人生活費用9,829元，應堪認定。
(三)依卷附資料，聲請人積欠華南銀行汽車貸款376,000 元，其
    利率為年息4.99% ，有該貸款暨動產抵押契約書可憑（見本
    院卷第167 頁），計算其每月應繳利息應為1,564 元（元以
    下4 捨5 入），另聲請人尚積欠非現金卡之無擔保授信債務
    為2,543,000 元，如以其一般利率行情為年息10% 計算，其
    每月應繳利息為21,192元（元以下4 捨5 入），準此，聲請
    人全部負債每月應繳利息合計為22,756元。而聲請人平均每
    月薪資為62,913元，已如前述，扣除聲請人每月必要支出
    9,829 元及上開每月應繳利息22,756元後，尚餘30,328元，
    可供償還債務本金，而經逐次攤還本金後，聲請人每月應繳
    利息負擔亦日漸減輕，且聲請人名下尚有95年出廠之本田汽
    車1 輛，且所投保之投資型保單截至98年2 月6 日時帳戶價
    值為179,231 元，有聲請人之財產歸戶資料清單及富邦人壽
    保單帳戶價值通知函附卷可按（見本院卷第20頁、第136 頁
    ），亦可供清償債務，再參酌聲請人為69年出生，正值壯年
    ，且有固定收入等節以觀，以聲請人上開財產、收入及支出
    剩餘情形，應可在未來相當期限內逐步將債務清償完畢，自
    難認聲請人有不能清償債務之情事。
四、綜上所述，聲請人既有穩定工作，且其收入扣除其每月必要
    支出後，並無不能清償債務或不能清償之虞之情事，其聲請
    既不符合消費者債務清理條例第3 條所定要件，且此要件欠
    缺又屬無從補正，依上揭條文意旨，自應駁回其更生之聲請
    ，爰裁定如主文。
五、依消費者債務清理條例第11條第1 項、第8 條前段、第15條
    ，民事訴訟法第78條、第95條，裁定如主文。
中    華    民    國    98    年    6     月    9     日
                民事第六庭    法      官  林書慧
上為正本係照原本作成
如不服本裁定，應於裁定送達後10日內，以書狀向本院提出抗告
，並繳納抗告費新臺幣1千元
中    華    民    國    98    年    6     月    9     日
                              書  記  官  莊豐源


司法院資訊處製作；財團法人民間司法改革基金會備份。
